【裁判字號】    99,台再,25
【裁判日期】    990422
【裁判案由】    請求侵權行為損害賠償再審
【裁判全文】
最高法院民事判決                九十九年度台再字第二五號
再 審原 告  乙○○
訴訟代理人  張慶宗律師
再 審被 告  甲○○
上列當事人間請求侵權行為損害賠償事件，上訴人對於中華民國
九十八年八月二十七日本院判決（九十八年度台上字第一五六七
號），提起再審之訴，本院判決如下：
    主  文
再審之訴駁回。
再審訴訟費用由再審原告負擔。
    理  由
本件再審原告主張本院九十八度台上字第一五六七號確定判決（
下稱原確定判決）有民事訴訟法第四百九十六條第一項第一款適
用法規顯有錯誤及同條第二款判決理由與主文矛盾違法之情形，
提起再審之訴，係以：伊為捍衛自己名譽及作服務品質比較而為
之言論，應無過失可言。原確定判決既敘明刑事部分業經判決伊
無罪確定，竟又認伊所為言論非屬事實，自屬矛盾。再者確定判
決所指之各項事實均屬真實，故原確定判決認伊應負未經查證之
過失責任，理由嚴重矛盾，有主文與理由矛盾之再審事由。又兩
造同為第十屆省議員候選人，同為政治人物，伊於民國八十三年
十一月二十六日之政見發表會所為言論，係在提醒選民慎選民意
代表而建立良好代議政治風氣，與公共利益關係甚鉅。且所指之
事實或已有證人證明並非無的放矢、或係以不確定之語氣要求再
審被告澄清。顯見伊已盡相當查證及合理懷疑，並無故意或過失
損及再審被告名譽權之可能。原確定判決認定伊就所為系爭指述
仍應負過失責任，並依民法第一百八十四條第一項及第一百九十
五條之規定賠償，自有民事訴訟法第四百九十六第一項第一款適
用法律顯有錯誤之再審事由。又原確定判決以刑事部分雖經判決
伊無罪確定，仍不影響民事訴訟獨立審判，而為伊不利之認定，
顯有民事訴訟法第四百六十八條判決不適用法則或適用法則不當
之違法。又刑事判決判處伊無罪，理由甚為詳細，凸顯原確定判
決之第二審認定伊關於反區段徵收、員林地下道及員林工廠檢舉
案均侵害再審被告名譽而構成侵權行為，顯有理由不備之當然違
背法令。再依再審被告所提書狀陳述之各項事實，顯見再審被告
備受地方鄉親及選民信賴，其人格及名譽並未因再審原告於政見
發表會之言論而有所貶損，其依民法第一百九十五條第一項規定
，請求再審原告損害賠償，即屬無據，原確定判決置此重要事實
不論，猶認再審原告應負賠償責任，顯有民事訴訟法第四百六十
八條規定之適用法則不當之違法，而有民事訴訟法第四百九十六
第一項第一款適用法律顯有錯誤之再審事由云云，為其論據。
惟按民事訴訟法第四百九十六條第一項第一款所謂適用法規顯有
錯誤，係指確定判決所適用之法規顯然不合於法律規定，或與司
法院現尚有效及大法官（會議）之解釋，或本院現尚有效之判例
顯有違反，或消極的不適用法規顯然影響裁判者而言，並不包括
判決理由矛盾、理由不備、取捨證據失當、調查證據欠週、漏未
斟酌證據、認定事實錯誤及在學說上諸說併存致發生法律上見解
歧異等情形在內。又第三審為法律審，其所為判決係以第二審判
決所確定之事實為基礎。故上揭所謂「適用法規顯有錯誤」，對
第三審判決言，應以該判決依據第二審判決所確定之事實而為之
法律上判斷，有適用法規顯有錯誤之情形為限。從而第二審法院
取捨證據、認定事實及解釋契約之職權行使，是否妥當，與第三
審判決適用法規是否顯有錯誤無關。又按同條項第二款所謂：判
決理由與主文顯有矛盾，係指判決依據當事人主張之事實，認定
其請求或對造抗辯為有理由或無理由，而於主文為相反之諭示，
且其矛盾為顯然者而言。本件前訴訟程序第二審判決以：依證人
江蓮耦、王萬祿、江柏東、林識斌、吳火烈、張金釵、游傳文、
游忠烈、林長期等人之證述，可見再審被告並無再審原告在公辦
政見發表會上所稱之系爭指述情事。而證人吳桂洲、潘火榕、江
蓮耦、江柏東、林識斌、江世凱等人之其他證述，又不足以證明
再審原告之上開指述為真實；且再審原告關於再審被告向他人收
錢之指述，亦僅涉及私德而無關公益。縱其系爭指述所指情事係
屬聽聞而來，然其竟毫不加以查證，即利用競爭激烈之政見發表
會執以對再審被告為攻訐，自足以損害再審被告之名譽及人格，
降低社會對再審被告之評價。尚無從任由再審原告藉雙方服務品
質之比較，及對可受公評之事項加以評論而免責；更不因再審被
告對再審原告提起之刑事附帶民事訴訟，經刑事法院裁定移送民
事法院審理後，再審原告之刑事違反公職人員選舉罷免法（誹謗
罪）部分，終獲判決無罪確定，而影響其在民事上對於再審被告
所應負之侵權行為損害賠償責任。而審酌兩造身分、地位、經濟
能力及再審被告所受損害等一切情狀，認再審被告依民法第一百
九十五條規定，請求再審原告賠償非財產上之損害於新台幣（下
同）三百萬元本息，及為回復名譽之適當處分即在聯合報等六報
中部版，刊登系爭道歉啟事（各一日）之範圍內，為有理由，應
予准許為由。因而就第一審所命再審原告給付再審被告一百三十
萬元本息，及在聯合報等六報中部版刊登系爭道歉啟事（各一日
）部分，維持第一審所為再審被告勝訴之判決，駁回再審原告之
上訴。另就再審原告應再給付再審被告一百七十萬元本息部分，
廢棄第一審所為再審被告敗訴之判決，改命再審原告如數給付。
原確定判決認該第二審判決認事用法均無不當，而予以維持，駁
回再審原告之第三審上訴，並說明公職人員選舉罷免法第一百零
四條（九十六年十一月七日修正前為第九十二條），及刑法第三
百十條所定誹謗罪之成立，以行為人之行為出於「故意」為構成
要件；至於民法上之不法侵害他人名譽，則不論行為人之行為係
出於「故意」或「過失」，均應負損害賠償責任，此觀民法第一
百八十四條第一項前段、第一百九十五條第一項之規定自明。再
審原告殊難以其係在比較雙方服務品質，或就可受公評之事項為
評論，並無「故意」侵害再審被告之名譽及人格權而無誹謗之刑
事罪責，據以排除其未經查證，所為系爭指述之「過失」責任。
再審被告依民法第一百九十五條規定，請求其賠償如上所述之非
財產上損害及為回復名譽之適當處分等語，核無適用法規顯有錯
誤及判決理由與主文顯有矛盾之情形。再審原告據以提起本件再
審之訴，非有理由。
據上論結，本件再審之訴為無理由。依民事訴訟法第七十八條，
判決如主文。
中    華    民    國  九十九  年    四    月  二十二  日
                      最高法院民事第七庭
                          審判長法官  劉  福  聲
                                法官  鄭  玉  山
                                法官  黃  義  豐
                                法官  劉  靜  嫻
                                法官  袁  靜  文
本件正本證明與原本無異
                                      書  記  官
中    華    民    國  九十九  年    五    月    四    日
                                                      Ｅ

司法院資訊處製作；財團法人民間司法改革基金會備份。
